臺灣高等法院臺南分院民事判決　　　　　92年度重上字第25號
上　訴　人　甲○○
訴訟代理人　蘇新竹　律師
複　代理人　張清富　律師
上　訴　人　乙○○
訴訟代理人　呂郁斌　律師
被　上訴人　華僑商業銀行股份有限公司
法定代理人　丙○○
訴訟代理人　蔡淑文　律師
上列當事人間請求塗銷土地所有權移轉登記等事件，上訴人對於
民國92年1月23日台灣台南地方法院第一審判決（90年度重訴字
第350號）提起上訴，經本院於94年3月29日言詞辯論終結後，判
決如下：
    主  文
上訴駁回。
第二審訴訟費用由上訴人負擔。
    事實及理由
一、本件被上訴人之法定代理人已變更為丙○○，其依法聲明承
    受訴訟，於法並無不合，合先敘明。
二、被上訴人起訴主張：
（一）上訴人甲○○為被上訴人公司之借款戶，87年10月29日起
      至88年9月15日止，以其個人名義陸續向被上訴人公司府
      城分行貸款十三筆共計9,000萬元，並自88年12月5日起即
      滯欠利息。此外上訴人甲○○為有利公司之董事，與訴外
      人王建裕更有父子關係並擔任彼等之連帶保證人，有利公
      司自87年2月24日起，至87年10月止，共向被上訴人公司
      府城分行借款十二筆共計1億1千零60萬元，除清償60萬元
      外，自88年12月2日起該公司亦發生滯繳情事，目前尚欠
      被上訴人公司本金1億1千萬元，王建裕部份則自87年7月
      間起至88年8月間止，向被上訴人公司府城分行借款三筆
      共計900萬元，除清償小部份外，自88年12月3日起亦滯繳
      利息，目前尚欠被上訴人公司本金8,081,249元。故上訴
      人甲○○基於借款人身分及連帶保證人身分，合計對被上
      訴人公司負有高達2億808萬1249元之債務。詎上訴人甲○
      ○明知其所有財產為共同債務之擔保，為避免強制執行，
      竟勾串上訴人乙○○等多人基於共同詐害債權之意思聯絡
      ，通謀虛偽意思，並無買賣關係，欲將名下尚未徵收、面
      積較大之既成道路用地六筆以買賣為原因全數辦理過戶，
      其中台南市○區○○段六四九之七地號土地（下稱系爭土
      地）於88年12月21日以買賣為原因，於89年1月5日完成所
      有權移轉登記予上訴人乙○○，並於89年2月23日持向訴
      外人王炯月設定最高限額抵押權1642萬5600元。上訴人甲
      ○○明知財產不足清償一切債務，竟與無資力之乙○○通
      謀虛偽意思表示，基於損害債權之故意，偽造買賣契約過
      戶，將財產隱匿，依民法第87條之規定，其買賣行為無效
      。又上訴人乙○○故意以背於善良風俗之方法，加損害於
      被上訴人之債權，應負損害賠償回復原狀之責。另上訴人
      甲○○對上訴人乙○○亦得行使所有物妨害排除請求權，
      被上訴人亦得代位行使之，爰依上開規定，先位請求：確
      認上訴人甲○○與上訴人乙○○間於民國88年12月21日就
      系爭土地之買賣關係不存在。上訴人乙○○應將系爭土地
      由台南地政事務所於民國89年1月5日以前開買賣為原因所
      為之所有權移轉登記予以塗銷。
（二）又系爭土地，公告現值每平方公尺62,077元，總價為4100
      萬3935元，上訴人乙○○若非無償，即係明知上訴人甲○
      ○困窘急於脫手時以不相當對價惡意取得，其行為有損被
      上訴人之債權，爰引民法第244條聲請撤銷並請求回復原
      狀，備位請求上訴人甲○○與乙○○就系爭土地所為之買
      賣及移轉登記行為應予撤銷銷。上訴人乙○○應將系爭土
      地由台南地政事務所於89年1月5日所為之所有權移轉登記
      塗銷。
（三）於本院聲明：上訴駁回【原審認被上訴人前開先位之訴有
      理由（無庸就後位之訴為裁判），而上訴人甲○○、乙○
      ○就其敗訴部分提起上訴，被上訴人後位之訴亦隨同先位
      之訴同時繫屬本院，且被上訴人亦請求就備位之訴予以裁
      判，本院自應併予審理，附此敘明】
三、上訴人甲○○則以：否認被上訴人所謂系爭土地買賣係通謀
    虛偽意思表示之主張。上訴人因子女經營事業不順，致積欠
    被上訴人與其他債權人大筆債務，而無法清償。因上訴人除
    系爭道路用地及其他道路用地外，已無其他未設定抵押之不
    動產可提供貸款，上訴人為求週轉及清償其他債權人之債務
    ，曾持系爭土地之資料欲向被上訴人設定抵押權請求增加放
    款額度，但被上訴人以系爭土地為道路用地，並無價值為由
    ，拒絕上訴人之請求，上訴人無奈乃將系爭道路預定地，分
    割供各債權人抵債，以減少債務。此種作法實無虛偽可言。
    本件上訴人出賣系爭土地與乙○○，除部份（500萬元）係
    供抵債外，其餘之價金業已陸續給付，雖上訴人乙○○買受
    土地後，中途有未能依約按期給付價金之情，但上訴人仍有
    催告或聲請調解促其履行，有調解筆錄影本及台南郵局第20
    14號存證信函影本可證，足見上訴人間之買賣確為真實，且
    無詐害債權可言等語，資為抗辯。於本院聲明：原判決廢棄
    ，被上訴人在第一審之訴駁回。
四、上訴人乙○○則以：否認與上訴人甲○○係通謀虛偽意思表
    示。上訴人乙○○於88年8月13日借款500萬元給甲○○，王
    某指定匯給其子王建益為負責人之九龍營造股份有限公司，
    至同年12月初，上訴人要求王某清償，王某告以無力償還，
    只有系爭土地可供抵充，上訴人迫於無奈，才勉強接受，而
    於88年12月9日訂立土地買賣契約書，並辦理過戶完畢。上
    訴人乙○○於過戶後亦無力給付餘款，乃積極尋找買主，適
    有朋友王炯月來遊說稱有人可以向政府爭取徵收，但要以超
    出公告現值之四成作為代價，上訴人才設定抵押給王炯月，
    言明為期一年，如無結果即應塗銷抵押，後來徵收無任何眉
    目，王某即依約塗銷抵押，並無偽造文書情事。至89年5月
    底，上訴人乙○○仍然無法給付餘款2,380萬元，甲○○於
    89年6月1日向台南市南區調解委員會聲請調解，經調解成立
    ，上訴人應於89年7月7日、89年8月7日、89年9月7日分別給
    付800萬元、800萬元、780萬元，但上訴人乙○○雖未能如
    期給付，但仍分別於89年9月29日給付50萬元，89年10月30
    日給付50萬元，89年11月18日給付20萬元，89年12月18日給
    付40萬元，90年1月19日給付50萬元，90年3月2日給付30萬
    元。此後，因上訴人乙○○交付之90年6月12日期面額100萬
    元付款人為台北國際商業銀行第ＱＣ0000000號支票未能兌
    現，甲○○乃發存證信函要求協調，雙方又於90年6月28日
    簽訂協議書約定90年6月30日給付90萬元，以後每月付50萬
    元。而90年6月30日之支票亦已兌現。嗣於90年11月6日已將
    餘款1,800萬元清償完畢。上訴人乙○○確實係為保障債權
    不得已向王某購買上揭土地，且價款已付清，絕非通謀虛偽
    之意思表示等語，資為抗辯。於本院聲明：原判決廢棄，被
    上訴人在第一審之訴駁回。
五、兩造不爭執之事實：
（一）上訴人甲○○以其個人名義向被上訴人借款13筆，共計9,
      000萬元，另擔任有利公司、子王建裕之連帶保證人，有
      利公司、王建裕分別向被上訴人借款12筆共計1億1千零60
      萬元、900萬元，上開借款自88年12月初，陸續滯繳利息
      ，故上訴人甲○○基於借款人身分及連帶保證人身份，合
      計對被上訴人負有2億808萬1249元之債務（不含利息、違
      約金）。
（二）系爭土地為既成道路之用地，上訴人甲○○、乙○○二人
      於88年12月9日訂立之買賣契約，價金為2880萬元。上訴
      人提出於地政機關之88年12月21日之系爭土地買賣契約，
      其買賣價金則為4106萬3936元。上訴人於88年12月30日向
      台南市台南地政事務所申請系爭土地之所有權移轉登記，
      並於89年1月5日完成所有權移轉登記。
（三）上訴人乙○○於89年2月23日以系爭土地設定最高限額164
      2萬5600元抵押權予訴外人王炯月，現在該抵押權設定登
      記已塗銷。
（四）被上訴人聲請假處分，經台灣台南地方法院以九十年度裁
      全字第3880號裁定准被上訴人供擔保後，上訴人乙○○對
      系爭土地不得變更內容、讓與、移轉占有及其他一切處分
      行為，被上訴人已供擔保，並經原法院執行假處分，於90
      年6月11日為假處分登記。
（五）訴外人田嘉琳以上訴人乙○○於90年11月5日簽發面額180
      0萬元之本票經提示未獲付款，而經台灣台南地方法院以
      91票字第1729號裁定准予強制執行，田嘉琳並聲請查封拍
      賣登記為乙○○名下之系爭土地，嗣已撤回執行。
（六）以上事實，並有被上訴人提出之借款約定書、借款明細表
      、借據影本、保證書影本各二份（見原審補字卷第7-39頁
      、第40-62頁、第65-68頁）、土地登記簿謄本一紙為證（
      見原審卷第70頁），並經原審向台南地政事務所調閱土地
      登記申請資料在卷足憑，且經本院調閱台灣台南地方法院
      90 年度裁全3880號、90年度執全字第2108號、91年度執
      字第22345號卷查明無訛，自屬真實。
六、至被上訴人主張上訴人間就系爭土地之買賣及所有權移轉登
    記，係為脫產之通謀虛偽意思表示，應屬無效等情，則為上
    訴人所否認，並以前詞置辯。是本件首應審酌者乃兩造間就
    系爭土地之買賣契約是否為通謀虛偽意思表示，而有無效之
    情形，經查：
（一）上訴人抗辯：上訴人甲○○於88年8月13日向上訴人乙○
      ○借款500萬元，因無力清償，遂以系爭土地抵債，將系
      爭土地以2,880萬元出售予乙○○，除以借款500萬元抵充
      價金外，其餘價金（2,380萬元），應於過戶完成後，一
      次付清；惟上訴人乙○○無力清償，兩造遂於89年6月1日
      調解成立，上訴人乙○○應於89年7月7日、89年8月7日、
      89年9月7日分別給付上訴人甲○○800萬元、800萬元、78
      0萬元之剩餘價金，惟上訴人乙○○未如期給付，僅於89
      年9月25日支付50萬元、89年10月30日給付50萬元、89年1
      1月18日給付20萬元、89年12月18日日給付40萬元、90年1
      月19日給付50萬元、90年3月2日給付30萬元。此後，因上
      訴人乙○○交付之90年6月12日期面額100萬元付款人為台
      北國際商業銀行第ＱＣ0000000號支票未能兌現。雙方又
      於90年6月28日簽訂協議書，約定乙○○於90年6月30日給
      付90萬元（該款項已兌現），其餘價金每月清償50萬元至
      清償完畢止；但上訴人乙○○已於90年11月6日借得1,800
      萬元清償全部價金，固據提出匯款回條聯、土地買賣契約
      書、調解委員會通知、聲請調解書、調解書、借據、轉帳
      傳票（90年6月12日100萬元）、存證信函二份（2014號、
      92號）、90年6月28日協議書、支票影本40張（見原審卷
      一第27、30頁，第28、29頁、第31-59頁）、90年11月13
      日協議書、乙○○及王雅伶之大安銀行永康分行活期儲蓄
      存款存摺影本（見原審卷二第110-119頁）為據。但被上
      訴人則主張乙○○提出之資金係臨訟所造，且乙○○僅係
      甲○○家族之人頭等情。
（二）經查系爭土地之買受人即上訴人乙○○其經濟能力，依被
      上訴人聲請原審向財政部台灣省南區國稅局台南市分局調
      閱上訴人乙○○八十七年及八十八年綜合所得稅各類所得
      資料及財產資料清單所示，截至90年8月3日止，均無上訴
      人乙○○86年至88年之所得稅結算申報資料，其名下財產
      ，僅有台南市○○段3102之119號土地（面積37.2平方公
      尺，約11.19坪）及其上門牌號碼台南市○○○路○段54巷
      10號5樓（面積81.50平方公尺，約24.65坪）房屋之不動
      產，有該局於90年8月7日以00000000號所檢附之八十七年
      及八十八年度綜合所得稅各類所得資料查詢單及歸戶財產
      查詢單在卷足憑（見原審卷第266-269頁）。雖前開歸戶
      財產查詢單上訴人乙○○另有投資開皇建設股份有限公司
      200萬元（開皇建設之負責人王余秀月為甲○○之媳）、
      有利公司600萬元（有利公司之負責人王建智為甲○○之
      子），但乙○○於刑事偵查中供陳：我並沒有投資開皇、
      有利建設等語明確（見台灣台南地方法院檢察署89年度偵
      字6184號卷第442頁背面）。況縱有前開投資，但開皇建
      設股份有限公司已於89年10月4日停業，有財團法人金融
      聯合徵信中心公司登記資訊查詢單在卷可參（見原審卷二
      第28頁），另有利公司亦積欠被上訴人1億1千零60萬元，
      為兩造不爭執之事實，足見上訴人乙○○該二筆投資均無
      利可得。雖上訴人乙○○辯稱其以養鴿子為業，但對其收
      入、資金來源均未能提出證據以供調查，依其於90年8月4
      日於原審當庭所提出之存摺，存款最高時僅有一百萬元而
      已（見原審卷二第4頁），再由前開財產資料查詢清單及
      所得稅資料所示上訴人乙○○亦無利息收入，足見其並無
      多餘之銀行存款。上訴人乙○○既僅有供居住之約24.65
      坪之5樓公寓住宅、無可獲利之投資、又無多餘存款或其
      他正常之經濟來源，顯有非經濟狀良好之人，但竟斥資購
      買高達2,880萬元之無法建築使用，且徵收無期之既成道
      路用地，此已與常情有所違背。
（三）又查上訴人甲○○於88年12月初開始滯繳貸款利息後，在
      短短一月之內，與其子王建益、有利公司，大舉過戶二十
      八筆土地與第三人，其中包括系爭土地，此有被上訴人提
      出之移轉詳情表一紙在卷（見原審卷一第28頁），上訴人
      對此亦未爭執，可信為真實。上訴人甲○○在無力清償銀
      行高額債務後，迅速以其無設定抵押權之土地，移轉與上
      訴人乙○○及其他第三人，時間之巧合，令人啟疑。
（四）再查上訴人乙○○抗辯其於88年8月13日借款500萬元予上
      訴人甲○○，固據其出88年8月13日之匯款單一紙在卷為
      憑（見原審卷一第27頁），然上訴人乙○○於刑事偵查中
      先則供稱：和甲○○除平常交往外，沒有金錢來往（見台
      灣台南地方法院檢察署89偵字第6184號卷第261頁），嗣
      又稱：他向我借錢，在88年8月13日借500萬，我匯到他兒
      子之九龍營造，自合作金庫匯出的（見前開偵查卷第261
      頁）。至於其500萬元之來源於本院前審則陳稱：這些錢
      是我朋友之前向我借400萬元，後來又拿了幾隻鴿子，價
      金100萬元．．．．朋友是在88年7月左右還這些錢。．．
      ．他原來拿現金給我，我說我先打電話給甲○○是否要現
      金或是要用匯款的，他說要用匯款，所以我朋友就直接匯
      款到九龍營造，匯完後我才跟我朋友拿匯款單等語（見原
      審卷二第21頁），至於係何人提出現金直接匯款，上訴人
      乙○○則不願提供姓名帳戶供參（見原審卷二第21頁）。
      再上訴人乙○○縱借款500萬元予上訴人甲○○屬實，但
      上訴人甲○○於無力清償時，用以抵償借款之系爭土地，
      公告現值高達4105萬4674元，而上訴人乙○○於原審90年
      8月14日言詞辯論時對法官詢問當時是否有訂立系爭土地
      買賣契約書？價格如何計算出來的？先則不語，繼則稱有
      簽約，我不知道2,880萬元的價格如何算出來的（見原審
      卷二第8頁）。上訴人乙○○若為系爭土地之買受人，竟
      不知高達2,880萬之土地買賣價格係如何計算出來，實悖
      常理。又系爭土地縱係道路用地，價額較建地為低，但公
      告現值達4105萬4674元（62,063元/㎡×661.5㎡=41,054,
      674元），倘依上訴人所訂立之買賣價格仍高達2,880萬元
      ，有88年12月9日訂立之買賣契約在卷可按（見原審卷一
      第28、29頁），與上開借款債務抵銷後，上訴人乙○○仍
      應再支付2,380萬元。以上訴人乙○○於刑事偵查中所自
      承其與甲○○係多年好友（台灣台南地方法院檢察署89偵
      字第6184號卷第261頁），衡情上訴人甲○○當係衡量上
      訴人乙○○係有能力支付該筆款項，方才同意訂立買賣契
      約；上訴人乙○○亦係認其資金來源並無問題，所以同意
      購買。渠二人訂立之買賣契約並約定：殘餘金過戶完妥後
      ，一次付清；如甲方（即上訴人乙○○）違約或不買時，
      乙方（即上訴人甲○○）即沒收買方所付價款。上訴人乙
      ○○在訂立上開契約時，應對其支付餘款2,380萬元，有
      充份之把握，因為只要過戶完成未能支付餘款，其已支付
      之500萬元價款（以借款抵充者）將被沒收。但上訴人乙
      ○○依其財產狀況，並無資力支付如此高額之價金，已如
      前述，嗣後亦果不其然，未能如期清償，則上訴人間是否
      確有該買賣並非無疑。
(五)、又系爭土地在89年1月5日過戶完成後，除上訴人所稱以50
      0萬元債權抵償價金外，上訴人乙○○並未支付任何價金
      ，上訴人甲○○亦不追討，直到被上訴人以上訴人係假買
      賣偽造文書為由，於89年5月18日向台灣台南地方法院檢
      察署提出告訴後，上訴人甲○○才在89年6月1日向台南市
      南區調解委員會聲請調解，於同月7日成立調解，其內容
      為：上訴人乙○○應於89年7月7日付現800萬元、89年9月
      7日付現800萬元，89年9月7日付現780萬元。如上述分期
      給付金額，若一期未履行，則視為全部到期。此有上訴人
      提出之調解書在卷（見原審卷第31-33頁）。上訴人完全
      無視上訴人乙○○之資力，為3個月內以現金給2,380萬元
      之調解，亦啟人疑竇。而上訴人乙○○亦如其然，未於期
      限為任何支付。雖上訴人抗辯上訴人乙○○已於89年9月
      29日給付50萬元，89年10月30日給付50萬元，89年11月18
      日給付20萬元，89年12月18日日給付40萬元，90年1月19
      日給付50萬元，90年3月2日給付30萬元，並提出甲○○出
      具之乙○○以現金支付之收據為證（見原審卷一第34-39
      頁）。但上開金額亦達240萬元，以前開所述上訴人乙○
      ○經濟狀況非佳，該金錢係由何而來，均未見上訴人乙○
      ○提出其確切之資金來源供參，以上訴人遭被上訴人提出
      刑事及本件民事訴訟，其訴訟中所出具之收據真實性亦非
      無疑。上訴人又抗辯其後因上訴人乙○○交付之90年6月
      12日期，面額100萬元，付款人為台北國際商業銀行第Ｑ
      Ｃ0000000號支票未能兌現，甲○○乃發存證信函要求協
      調，雙方又於90年6月28日簽訂協議書約定90年6月30日給
      付90萬元，以後每月付50萬元。而90年6月30日之支票亦
      已兌現等情，但查上訴人乙○○係於被上訴人提出刑事告
      訴後之89年9月15日始開立台北國際商業銀行台南分行之
      甲支票帳戶，其簽發之使用之支票90年6月12日期，面額
      100 萬元，付款人為台北國際商業銀行第ＱＣ0000000號
      支票，係以乙○○名義存入現金，當日兌現，有該銀行09
      000081號函及支票存款送款單、歷史明細檔查詢單在卷可
      參（見原審卷第110-114頁）。雖上訴人甲○○又於90年6
      月20日以2014號存證信函要求乙○○協商，上訴人乙○○
      於90年6月22日亦以92號存證信同意協商，有各該存證信
      函供參（見原審卷一第41-43頁）。上訴人乙○○於90年6
      月27日始於台南市第七信用合作社開立甲存戶00000-00號
      ，於同日領用支票。而上訴人於90年6月28日簽立協議書
      即當場以乙○○簽發其剛領用付款人為台南市第七信用合
      作社之支票25張（票期為90年6月30日90萬元，自90年7月
      31日至90年6月31日，每月月底50萬元，共計25張；見原
      審卷一第46-54頁）、台北國際商業銀行為付款人、金額
      50萬元之支票15張（92年7月31日至93年7月31日；見原審
      卷一第55-59頁）。雖上訴人乙○○稱其於90年11月6日借
      得1,800萬元清償全部價金，固據提出90年11月13日協議
      書、乙○○及王雅伶之大安銀行永康分行活期儲蓄存款存
      摺影本（見原審卷二第110-119頁）為據。但上訴人乙○
      ○所稱於90年11月6日借得1,800萬元，卻簽發91年11月15
      日期之本票與其所稱之債權人，該債權人田嘉琳於91年3
      月間即持90年11月15日期、面額1,800萬之本票，聲請台
      灣台南地方法院於91年3月29日以91年度票字第1729號裁
      定准予強制執行，聲請對系爭土地予以查封拍賣（台灣台
      南地方法院91年度執字第22345號，現已撤回執行），業
      經本院調閱上開執行卷宗查明屬實，則該尾款清償之真實
      性，誠屬可疑。由上各情，顯見上訴人乙○○對訂立之前
      開買賣契約書、調解契約、協議書，並無履行之能力，且
      無意履行，上訴人於訴訟中訂立各種協議、交付支票或所
      謂向他人借款1,800萬元於91年11月6日為尾款之清償，卻
      約定於91年6月15日清償借款1,800萬元，再由該債權人強
      制執行系爭土地，更由此益顯，上訴人間之買賣、清償價
      款均係徒具形式，用來完成所有權移轉登記而已，難認兩
      造當事人有契約履行之真意。
（六）另查，上訴人乙○○購買系爭土地時，對系爭土地價額一
      坪若干元，總價如何計算出2,880萬元？為何土地所有權
      移轉登記申請書寫買賣價額為4106萬3936元？均不知情，
      前已詳述。又系爭土地在89年2月22日由訴外人王炯月設
      定1642萬5600元之最高限額抵押權，此有土地異動清冊、
      土地登記申請書在卷足憑（見原審卷一第116-201頁）。
      上訴人乙○○稱系爭土地設定抵押權，係為了提供系爭土
      地由政府徵收時，給介紹人之「走路工」（即酬勞或佣金
      ），所以經過王文良之指定，設定以王炯月為權利人之最
      高限額抵押，如果一年沒有完成徵收，抵押權即應塗銷云
      云。然查，上訴人乙○○於台灣台南地方法院檢察署89年
      度偵字第6184號89年9月7日訊問中，供稱：其沒有於甲○
      ○將土地設定（應是移轉之誤）後馬上設定抵押給別人．
      ．．土地所有權狀在王建義（應係王建益之誤），．．不
      認識丁○○（即辦抵押之代書），不知王炯月為何人，伊
      不知抵押為何人去辦，也不知道身分證會在辦理抵押證件
      內等語（見前開偵查卷第261頁背面、262頁）。且上訴人
      乙○○於原審90年10月16日言詞辯論時陳稱：當時在偵查
      的時候我不知道，是事後才知道」（見原審卷二第49頁）
      ，即上訴人乙○○已自認在設定抵押權時，其根本不知情
      ；另抵押權人王炯月於上開偵查案件偵訊時，證稱：其不
      認識乙○○，王建益要調現，為了保障要求設定，他是直
      接找王明良，．．．是王建益向老闆王明良借，我們再籌
      資給王明良等語（見前開偵查卷第267頁），是王炯月亦
      未提及設定抵押權與土地徵收有任何關聯，與上訴人之抗
      辯不符。另證人即辦理系爭土地抵押權設定之代書丁○○
      於本院證稱：乙○○我並不認識，甲○○是因為王建益委
      託我辦理案件才認識的（甲○○是王建益的父親），王建
      益在89年1月份或2月份委託我辦理抵押權設定有六件，設
      定權利人我都不認識，王炯月並不認識．．．，辦理過程
      有只要需要聯繫的時候，都是透過王建益聯繫的，交證件
      、蓋章也都是透過王建益，王建益把權狀拿到我事務所來
      ，此六件辦理過程有時在我辦公室，有時在中聯信託辦公
      室辦理的，都是雙方當事人約我至那裡我就到那裡，乙○
      ○此件在那裡辦理地點已忘記了，蓋章那次我有見過乙○
      ○一次，只要是義務人要辦理抵押權義務人一定要出面。
      代書費用都是由王建益支付的，通常都以現金支付等語（
      見本院卷第72頁）。上訴人乙○○雖然是系爭土地之名義
      上所有權人，雖丁○○證稱其見過乙○○一次，但乙○○
      稱其不認識黃明源，且自認設定抵押權時並不知情，況且
      其知悉抵押權之設定於乙○○並無不利之處，倘非事實，
      其無需為不實之陳述。顯見系爭土地雖過戶為上訴人乙○
      ○所有，但實際上之處分權並不在上訴人乙○○身上，設
      定抵押權之目的，亦難認確係為土地徵收之佣金而設，況
      且系爭土地如係為土地之徵收，以系爭土地之公告現值為
      4105萬4674元，徵收補償金即高達5,700餘萬元（公告現
      值加四成），扣除其所稱以公告現值四成提供予系爭土地
      由政府徵收時介紹人之「走路工」，亦逾4,105萬元，則
      甲○○何願以2,880萬元賤售，除價金無法順利取得，且
      馬上損失價差1,225萬元，由上各情，益顯被上訴人主張
      上訴人甲○○為免被上訴人查封拍賣，將未設定抵押之系
      爭道路用地虛偽出售予乙○○，並非無據。
（七）綜上所述，上訴人甲○○、乙○○對系爭土地雖於88年12
      月9日訂立買賣契約，價金2,880萬元，復於系爭土地所有
      權移轉登記時，謂已於88年12月21日成立買賣契約，價金
      4106萬3936元，並完成所有權移轉登記；惟上訴人甲○○
      在無力清償銀行二億餘元高額債務時，在短短一月內，將
      其未設定抵押權之土地，包含系爭土地，迅速移轉第三人
      ，致債權人追討無門，時間過於巧合。且上訴人乙○○為
      無足夠資力之人，竟將公告現值高達4105萬4674元之土地
      以2,880萬元賤售予經濟條件非佳之乙○○，且於乙○○
      未付清尾款（以甲○○所稱之500萬債務抵償後之尾款為
      2,380萬元）即已移轉登記予乙○○，上訴人甲○○在經
      濟窘迫之情形下，非但未行使權利，於乙○○違約時沒收
      五百萬元，且任其給付遲延達半年，在被上訴人提出刑事
      告訴、民事訴訟，才以調解成立、陸續支付價金之方式，
      具有給付價金之形式，但上訴人乙○○以其資力及信用狀
      況，又顯然無法取得該資金。再者，上訴人乙○○雖係系
      爭土地之名義上所有權人，但對系爭土地並無實際處分之
      權利，該土地遭設定抵押權，竟不知情，也不知設定之目
      的為何，上訴人甲○○、乙○○對系爭土地所為之買賣契
      約，顯係通謀虛偽意思表示，已可認定，依民法第87條之
      規定其契約無效。上訴人甲○○、乙○○就系爭土地之買
      賣關係因契約無效而不存在已甚明確。
七、次按債務人怠於行使權利時，債權人因保全債權，得以自已
    之名義，行使其權利；又所有人對於妨害其所有權者，得請
    求除去之，民法第242條、第776條規定甚明。查上訴人甲○
    ○、乙○○就系爭土地之物權契約，因渠二人均無移轉系爭
    土地所有權之真意，已如前述，故該物權契約亦屬通謀虛偽
    意思表示，為無效，上訴人甲○○仍是系爭土地之真正所有
    權人，然竟形式登記為上訴人乙○○所有，自係對甲○○之
    所有權有所妨害。然上訴人甲○○怠於行使權利，未請求上
    訴人乙○○塗銷，使被上訴人之債權有不能受清償之危險。
    從而，被上訴人依上開規定請求上訴人乙○○應將系爭土地
    由台南地政事務所於89年1月5日以前開買賣為原因所為之所
    有權移轉登記予以塗銷，亦有理由，應予准許。
八、綜上所述，上訴人甲○○、乙○○間系爭土地之買賣，既係
    通謀虛偽意思表示，該買賣關係自不存在，則被上訴人請求
    確認上訴人甲○○、乙○○間就系爭土地之買賣關係不存在
    ，並代位所有人甲○○對於所有物妨害除去請求權之法律關
    係，請求上訴人乙○○應塗銷系爭土地所有權移轉登記，洵
    屬有據，而應准許。原判決因而為上訴人敗訴之判決，經核
    並無不合。上訴意旨，指摘原判決不當，求予廢棄改判，為
    無理由，應予駁回。至被上訴人併依侵權行為損害賠償之法
    律關係請求上訴人乙○○塗銷系爭土地所有權移轉登記，其
    訴訟標的雖有二項，惟其僅有單一之聲明，即求為命上訴人
    乙○○塗銷系爭土地所有權移轉登記，本院於此重疊的訴之
    合併，既認其中代位所有物除去妨害請求權之請求為有理由
    ，而為被上訴人勝訴之判決，就上開他項侵權行為損害賠償
    之競合請求無須更為審判，附此敘明。又被上訴人先位之訴
    既有理由，備位之訴本院即毋庸審理，併此敘明。
九、兩造其餘攻擊防禦方法於本判決之結果並無影響，無庸一一
    論述，併予敘明。
十、據上論結，本件上訴為無理由，依民事訴訟法第449條第1項
    、第78條、第85條第1項前段，判決如主文。
中　　華　　民　　國　　94　　年　　4 　　月　　12　　日
                  民事第二庭    審判長法　官　吳志誠
                                      法　官　楊省三
                                      法　官　李素靖
上為正本係照原本作成。
如對本判決上訴，須於判決送達後20日內向本院提出上訴狀，未
表明上訴理由者，應於上訴後20日內，向本院提出理由書（須附
繕本）。
中　　華　　民　　國　　94　　年　　4　　 月　　14　　日
                 　　　　　　　　　　 書記官　林鈴香
                 　　　　　　　　　　　　　　　　　Ｊ
